臺灣臺中地方法院民事判決
110年度簡上字第372號
上  訴  人  巨林開發有限公司

法定代理人  陳翊宏  
訴訟代理人  陳隆律師  
被上訴人    李連正  
訴訟代理人  楊振芳律師
上列當事人間請求給付票款事件，上訴人對於民國110年8月18日
本院臺中簡易庭110年度中簡字第1605號第一審判決，提起上訴
，本院於民國111年5月20日言詞辯論終結，判決如下：
    主      文
上訴駁回（原判決主文第1項更正為：被告應給付原告新臺幣150
萬元及自民國110年6月14日起至清償日止，按週年利率百分之6
計算之利息。）
第二審訴訟費用由上訴人負擔。
    事實及理由
一、被上訴人方面：
  ㈠於原審主張：上訴人於民國108年9月4日以新臺幣（下同）21
    50萬元向被上訴人購買坐落彰化縣埤頭鄉稻鄉段330地號等9
    筆土地（面積共計976.89平方公尺，下稱系爭買賣契約）。
    因上訴人未依約付清上開買賣價金，遂於109年12月30日簽
    發如附表所示免除作成拒絕證書之本票1紙（下稱系爭本票
    ），用以取回其先前所開立交付被上訴人用以支付上開土地
    買賣價金屆期經原告提示遭退票之支票。嗣系爭本票經被上
    訴人提示仍不獲兌現，屢經催討亦未獲置理，故依票據關係
    請求上訴人給付150萬元及自起訴狀繕本送達翌日起至清償
    日止，按週年利率百分之6計算之利息等語。
　㈡於本院補充：兩造成立系爭買賣契約後，上訴人尚有1000萬
    元買賣價金未支付，後上訴人稱將由訴外人三立鑫資產管理
    股份有限公司（下稱三立鑫公司）清償其中之750萬元，其
    餘之250萬元再由上訴人私下給付給被上訴人。兩造遂與三
    立鑫公司就尾款中之750萬元簽立「代位清償協議書」（下
    稱系爭協議書），尾款中之另250萬元，則於簽立系爭清償
    協議書後，在被上訴人所經營之成鴻水產行，經兩造磋商後
    ，由上訴人簽發系爭本票以清償該250萬元尾款等語。
二、上訴人則以：兩造間確有簽立系爭買賣契約，然就該契約之
    尾款1000萬元中之150萬元因上訴人資金調度困難而尚未給
    付，另850萬元則約定待上訴人興建房屋完工後，由被上訴
    人分得其中1戶，以作為該尾款之支付。嗣因被上訴人不願
    再等待房屋興建完成，急欲取得現金，故與上訴人協商以一
    次給付現金750萬元作為系爭買賣契約尾款之給付，並與三
    立鑫公司於109年12月30日簽立「代位清償協議書」（即系
    爭協議書），約定由三立鑫公司代上訴人清償該750萬元，
    上訴人並簽發系爭本票予被上訴人以擔保三立鑫公司清償該
    750萬元。三立鑫公司已依系爭協議書之約定給付被上訴人7
    50萬元，系爭本票原因關係已不存在等語為辯。
三、原審判命上訴人應給付被上訴人150萬元及自起訴狀繕本送
    達翌日起至清償日止按週年利率百分之6計算之利息，並依
    職權為假執行之宣告。上訴人不服提起上訴，上訴聲明：㈠
    原判決廢棄。㈡被上訴人於第一審之訴駁回。被上訴人則答
    辯聲明：上訴駁回。
四、本件經兩造整理並簡化爭點，其結果如下（見本審卷第106
    頁，並由本院依相關卷證為部分文字修正）：　　
　㈠兩造不爭執之事項：
  ⒈兩造於108年9月4日訂立系爭買賣契約，由上訴人以總價2150
    萬元購買被上訴人所有坐落彰化縣○○鄉○○段000地號等9筆土
    地。
  ⒉因上訴人就系爭買賣契約尚有價金尾款1000萬元未給付，兩
    造與三立鑫公司於109年12月30日簽立系爭協議書，約定由
    三立鑫公司代上訴人清償750萬元。（見本院卷第19至20頁
    ）
  ⒊系爭本票係於兩造與三立鑫公司簽立系爭協議書之後，由上
    訴人於同日簽發交付被上訴人，嗣經被上訴人提示不獲付款
    。
  ⒋三立鑫公司已依系爭協議書之約定給付被上訴人750萬元。（
    本院卷第21至22頁）
  ㈡兩造爭執之焦點：
  ⒈上訴人主張兩造於與三立鑫公司簽立系爭協議書時，三方已
    達成以750萬元作為系爭買賣契約之尾款之合意，是否可採
    ？
  ⒉上訴人主張三立鑫公司已清償被上訴人750萬元，系爭本票之
    票據原因關係不存在，被上訴人不得再行使系爭本票之票據
    權利，是否有理由？
五、本院的判斷：　　
  ㈠按票據乃文義證券及無因證券，票據上之權利義務，悉依票
    上所載文義定之，與其基礎之原因關係各自獨立，票據上權
    利之行使，不以其原因關係存在為前提，執票人行使票據上
    權利時，就其基礎之原因關係確係有效存在，不負舉證責任
    。若票據債務人以自己與執票人間所存抗辯之事由，對抗執
    票人，依票據法第13條規定觀之，固非法所不許，惟仍應先
    由票據債務人就該抗辯事由負舉證之責任。必待為票據基礎
    之原因關係確立後，法院就此項原因關係進行實體審理時，
    當事人於該原因關係是否有效成立或已否消滅等事項有所爭
    執，始適用各該法律關係之舉證責任分配原則（最高法院97
    年度台簡抗字第18號裁定意旨參照）。上訴人主張兩造於與
    三立鑫公司簽立系爭協議書時，三方已達成以750萬元作為
    系爭買賣契約之尾款之合意，其簽發系爭本票係用以擔保系
    爭協議書之履行等語，為被上訴人所否認，根據上述說明，
    即應由上訴人就此負舉證責任。
　㈡上訴人固以系爭協議書上所記載「屆時本案清償債務亦無債
    務關係」為兩造已合意以750萬元作為系爭買賣契約尾款之
    論據（見本院卷第19至20頁）。然查，於兩造與三立鑫公司
    簽立系爭協議書時，上訴人就系爭買賣契約尚有價金尾款10
    00萬元未給付乙節，為兩造不爭執之事實（見不爭執事項⒉
    ），而系爭協議書記載「茲因巨林開發有限公司  法定代理
    人：陳庭以，座落於彰化縣埤頭鄉稻香段330、330-1、330-
    2、330-3、330-4、330-5、330-6、330-7、330-8地號共9筆
    土地。土地尾款新臺幣柒佰伍拾萬元給付原地主李連正先生
    ，由三立鑫資產股份有限公司代位清償本筆債務，三方協議
    如下：第一期款...。第二期款...。屆時本案清償債務亦無
    債務關係，為恐日後雙方有爭議，特立此書聲明！...」，
    由系爭協議書前後文記載之文義觀之，兩造及三立鑫公司三
    方僅協議由三立鑫公司代上訴人清償土地尾款750萬元，並
    未提及上訴人就系爭買賣契約尚另有尾款250萬元未給付乙
    事，已難逕認系爭協議書就其餘之250萬元尾款亦有所約定
    。且兩造與三立鑫公司簽立系爭協議書時，上訴人尚未給付
    之價金尾款為1000萬元，已如前述，倘如上訴人所辯：簽立
    系爭協議書時，三方已合意以750萬元作為系爭買賣契約尾
    款，此合意將生使被上訴人拋棄前述系爭買賣契約尚未給付
    之1000萬元中之250萬元價金債權，上訴人則可獲得免除250
    萬元價金債務之利益，攸關兩造權益甚鉅，衡情絕無不一併
    明確記載於系爭協議書中之理，再參以上訴人於簽立系爭協
    議書之後，於同日旋即易地再開立系爭本票交付被上訴人，
    苟兩造確有上訴人所稱之上述合意，上訴人於系爭協議書已
    約定由三立鑫代償750萬元，上訴人之250萬元價金債務已獲
    免除下，上訴人更無可能再簽發系爭本票交付被上訴人，是
    上訴人上開所辯洵非可取。
　㈢上訴人雖另辯稱系爭本票之原因關係，係擔保系爭協議書之
    履行云云。然上訴人簽發系爭本票之目的，如係在擔保三立
    鑫公司履行系爭協議書約定之義務，按之常情，應會於簽立
    系爭協議書之同時當場簽發交付被上訴人，並於系爭協議書
    中載明系爭本票係供擔保之意旨，上訴人顯無於簽立系爭協
    議書後，旋即更換地點再簽發系爭本票之理，系爭協議書中
    復無隻字片語提及上訴人應簽發本票擔保三立鑫公司履行義
    務之意旨，更何況系爭協議書係約定由三立鑫公司代上訴人
    清償土地尾款750萬元，依常理以言，被上訴人應會要求上
    訴人簽發足以擔保該代償金額即750萬元之面額之本票，始
    能發揮擔保效用，然系爭本票之面額卻僅為上開代償金額之
    5分之1，根本不足發揮擔保之功能，顯見上訴人所辯，與社
    會常情不符。參以證人即被上訴人之妻王汝婷證稱：尾款是
    1000萬元，三立鑫公司願出面處理，但三立鑫公司僅願出75
    0萬元，上訴人要我們先跟三立鑫公司收此750萬，再私下簽
    發250萬元本票，嗣兩造與三立鑫公司簽立系爭協議書後，
    兩造前往被上訴人處所，上訴人表示因興建房屋沒有賺錢，
    雙方讓步下，上訴人以面額150萬元之系爭本票清償所餘之2
    50萬元尾款等語（見本院卷第76至78頁），從而，難認上訴
    人主張為真正。
　㈣三立鑫公司已依系爭協議書清償被上訴人750萬元，固為兩造
    所不爭執（見不爭執事項⒋），然上訴人未能舉證證明系爭
    本票之原因關係為擔保系爭協議書履行，自無從以三立鑫公
    司已依系爭協議書履行，而主張系爭本票之原因關係已不存
    在之抗辯事由對抗被上訴人，上訴人之主張要無可採。
  ㈤末按在票據上簽名者，依票上所載之文義負責；發票人、背
    書人及其他票據債務人，對於執票人連帶負責，並擔保本票
    之支付；執票人向本票債務人行使追索權時，得請求自為付
    款提示日起之利息，如無約定利率者，依年利6釐計算，票
    據法第5條第1項、第124條準用第96條第1項、第97條第1項
    第2款分別定有明文。本件被上訴人執有系爭本票既經提示
    未獲付款，而上訴人就其原因關係所為之抗辯未能舉證以實
    其說，均如前述。從而，被上訴人本於票據之法律關係，請
    求上訴人給付150萬元及起訴狀繕本送達翌日（即110年6月1
    4日）起至清償日止按週年利率百分之6計算之利息，即屬有
    據。
六、結論：
    綜上所述，被上訴人依票據之法律關係，訴請上訴人給付15
    0萬元，及自110年6月14日起至清償日止，按週年利率百分
    之6計算之利息，核無不合，應予准許。原審為被上訴人勝
    訴之判決，並依職權為假執行之宣告，於法並無不合。上訴
    人指摘原審判決不當，求予廢棄改判，為無理由，應駁回其
    上訴。又本件起訴狀繕本係於110年6月3日寄存送達於上訴
    人之事務所（見原審卷第27頁），依民事訴訟法第138條第2
    項之規定，於110年6月13日生合法送達之效力；被上訴人起
    訴聲明請求自起訴狀繕本送達翌日起之法定遲延利息，故法
    定遲延利息之起算日應為110年6月14日，原判決主文第一項
    誤載自110年6月13日起算法定遲延利息，爰併更正之。
七、本件事證已臻明確，兩造其餘攻擊防禦方法及證據，經本院
    斟酌後，對於判決之結果不生影響，故不再逐一論列，併此
    敘明。
八、據上論結，本件上訴為無理由，依民事訴訟法第436條之1第
    3項、第449條第1項、第78條，判決如主文。
中　　華　　民　　國　　111 　年　　6 　　月　　17　　日
                  民事第二庭  審判長法  官  呂麗玉
　　　　　　　　　                  法  官  鄭百易
　　　　　　　　　                  法  官  吳怡嫺   
附表：
編號 發票人 發  票  日 票 面 金 額（新臺幣） 到 期 日 受 款 人 票   號 1 巨林開發有限公司 109年12月30日 150萬元 未載 未載 CH 249594 
正本係照原本作成。
不得上訴。
中　　華　　民　　國　　111 　年　　6 　　月　　17　　日
                                    書記官  林佩倫